臺灣臺中地方法院民事判決
111年度訴字第884號
原      告  蔡連秋  
訴訟代理人  陳慶祥律師
被      告  蔡佩錡  
訴訟代理人  陳惠伶律師
上列當事人間請求返還借款事件，本院於民國111年5月3日言詞
辯論終結，判決如下：
    主    文
一、被告應給付原告新台幣（下同）300萬元，及自111年4月25
    日起至清償日止，按年息5%計算之利息。
二、訴訟費用由被告負擔。
三、本判決第一項原告勝訴部分，於原告以100萬元供擔保後，
    得假執行；但被告如以300萬元為原告預供擔保，得免為假
    執行。
    事實及理由
壹、程序方面：
    按訴狀送達後，原告不得將原訴變更或追加他訴，但擴張或
    減縮應受判決事項之聲明者，不在此限，民事訴訟法第255
    條第1項第3款定有明文。本件原告起訴時聲明第1項係請求
    「被告應於本件繕本送達之翌日起算30日，返還原告300萬
    元，及自101年5月1日起至清償日止，按年息5%計算之利息
    。」（見本院卷第11頁）；嗣於111年5月3日庭期以言詞更
    正遲延利息起算日為自「起訴狀繕本送達被告之日往後推算
    30日後之翌日」起算（見本院卷第187頁），核屬減縮應受
    判決事項之聲明，依前開規定，自應准許。
貳、兩造主張：
一、原告主張：
  ㈠被告為原告於63年3月18日收養之養女，自被告出嫁後，即鮮
    回娘家探望原告，並隨其夫至大陸經商。被告於101年4月30
    日，向原告借貸300萬元，原告念在父女一場，當日（101年
    4月30日）即透過原告開立之合作金庫商業銀行沙鹿分行、
    帳號：0000000000000帳戶（下稱原告帳戶），將原告養老
    金中之300萬元，匯入被告於同上銀行、帳號：00000000000
    00帳戶（下稱被告帳戶）內（下稱系爭借款），被告承諾大
    陸貨款收到即還錢。然至101年6月初，被告仍未將系爭借款
    返還原告，屢經追索，拒不返還，嗣查竟得知被告向原告借
    得系爭借款後，旋即購買坐落於臺中市○○區○○路00巷00號及
    31號兩棟房屋。原告否認被告所稱系爭借款是贈與關係。原
    告爰依民法第478條規定，請求被告返還系爭借款及利息，
    並以本件起訴狀繕本之送達視為催告。
　㈡並聲明：被告應於起訴狀繕本送達翌日起算30日，返還原告3
    00萬元，及自起訴狀繕本送達被告之日往後推算30日後之翌
    日起至清償日止，按年息5%計算之利息。原告願供擔保，請
    准宣告假執行。
二、被告抗辯：
  ㈠原告（30年9月13日出生）與配偶陳素貞，除於63年3月18日
    收養被告（58年9月17日出生）外，另於60年9月1日收養訴
    外人蔡文進（59年3月12日出生，已於110年6月30日死亡）
    。查被告與蔡文進之養母陳素貞於100年4月7日往生後，所
    遺留不動產部分是由蔡文進繼承（蔡文進已將繼承之不動產
    予以出賣）、存款部分則由養父即原告繼承，被告並未繼承
    陳素貞任何遺產。嗣因被告於101年間有購買房地之資金需
    求，才詢問原告是否願意幫忙，原告同意後，乃於101年4月
    30日轉帳300萬元（即系爭借款）予被告，從而，系爭300萬
    元實係原告資助被告購買房地，法律性質屬於贈與。
　㈡並聲明：原告之訴及假執行之聲請均駁回，如受不利判決，
    請准供擔保免為假執行。
參、兩造不爭執及爭執事項
一、不爭執事項：
  ㈠原告於101年4月30日自其名下之合作金庫商業銀行沙鹿分行
    、帳號：0000000000000帳戶，轉帳300萬元至被告名下之同
    上銀行、帳號：0000000000000帳戶。（見本院卷第17、35
    頁）
  ㈡原告與被告為養父女關係，收養關係成立於63年3月18日。（
    見本院卷第13、23頁）
  ㈢原告於109年間對被告提出聲請終止收養關係事件，經本院10
    9年度親字第90號、臺灣高等法院臺中分院110年家上字第40
    號民事判決，駁回原告之訴。（見本院卷第73至85頁）
  ㈣對於合作金庫商業銀行沙鹿分行111年4月7日合金沙鹿字第11
    10001025號函檢送之新開戶建檔登錄單，無意見。（見本院
    卷第33至36、187頁）
二、爭執事項： 
　  原告主張系爭借款為消費借貸法律關係，有無理由？
肆、本院判斷：
一、民事訴訟法第277條規定：「當事人主張有利於己之事實者
    ，就其事實有舉證之責任。但法律別有規定，或依其情形顯
    失公平者，不在此限。」故主張法律關係存在之當事人，須
    就該法律關係發生所須具備之特別要件，負舉證之責任，至
    於他造主張有利於己之事實，應由他造舉證證明之。本件原
    告主張其與被告間就系爭300萬元款項存在消費借貸之法律
    關係，被告則否認有消費借貸合意，辯稱係基於贈與關係所
    為給付等語。則依上開說明，對於兩造間有消費借貸合意之
    事實，依法應由原告負舉證之責任。
二、經查：
　㈠證明應證事實之證據資料，並不以可直接單獨證明之直接證
    據為限。凡先綜合其他情狀，證明某事實，再由某事實為推
    理的證明應證事實，該證明某事實之間接證據，自包括在內
    （最高法院92年度台上字第1499號裁判要旨參照）。
　㈡原告於本院109年度親字第90號終止收養關係之家事事件中，
    於109年12月4日之言詞辯論中即曾提及被告有向其借款300
    萬元等語（見本院卷103頁）。堪認原告主觀上之認知係將3
    00萬元借貸給被告，而非贈與給被告。
　㈢依卷附原告於合作金庫沙鹿分行歷史交易明細查詢結果所載
　　，可知原告於101年1月至4月間止之存款係375萬餘元，並於
    101年4月30日匯款300萬元給被告後，所餘存款剩75萬餘元
    ，用供日常繳納水費、電費及電話費所用（見本院卷17頁）
    。則原告係將其存款中8成轉給被告，客觀上尚難認係贈與
    。
　㈣被告固辯稱：因母親陳素貞於100年4月7日往生之後，所留遺
    產不動產由蔡文進繼承，存款由原告繼承，被告未繼承陳素
    貞遺產，於101年間，被告因有購買房地之資金需求，才詢
    問原告是否願意幫忙，原告同意後，乃於101年4月30日轉帳
    300萬元與被告，該300萬元實係原告資助被告購買房地，法
    律性質屬於贈與等語（見本院卷42、43頁）。然所謂「資助
    」被告購買房地，或係贈與，或係父母子女間借貸週轉（臺
    灣高等法院臺中分院於兩造終止收養關係事件之110年度家
    上字第40號判決即認係屬父母子女之間借貸週轉，見本院卷
    84頁），不一而足，被告主觀上認定係贈與，並無其他積極
    證據可資佐證，尚難採憑。
　㈤從而，本件應認原告所匯與被告款項，於兩造間係存在消費
    借貸之法律關係，依法原告自得請求被告返還借款。
三、按民法第478條規定：消費借貸未定返還期限者，借用人得
    隨時返還，貸與人亦得定1個月以上之相當期限催告返還。
    所謂貸與人得定1個月以上之相當期限催告返還，非謂貸與
    人之催告必須定有期限，祇須貸與人有催告之事實，而催告
    後已逾1個月以上相當期限者，即認借用人有返還借用物之
    義務（最高法院73年台抗字第413號裁判意旨參照）。故對
    於未定返還期限之消費借貸債權，雙方若未約定返還期限，
    且債權人之催告返還亦未定1個月以上之期限者，於債務人
    收受債權人之催告之日起逾1個月，債務人即負遲延之責（
    最高法院99年台上字第2379號判決意旨參照）。查本件就系
    爭300萬元借款，依原告自認沒有約定返還期限（見本院卷1
    86頁）；而依卷附之資料，原告主張以起訴狀繕本送達（11
    1年3月25日送達，送達證書見本院卷31頁）作為催告日，自
    屬有據，故被告自111年4月25日起負遲延責任。
四、綜上所述，原告主張系爭300萬元借款關係存在於原告與被
    告之間，應屬可採，且已屆清償期限。則原告基於兩造間消
    費借貸之法律關係，起訴請求被告給付原告300萬元，及自
　　111年4月25日起至清償日止，按年息5%計算之利息，為有理
    由，應予准許。
五、兩造分別陳明願供擔保宣告假執行及免為假執行，經核於法
    均無不合，爰分別酌定相當擔保金額准許之。
六、本件事證已臻明確，兩造其餘爭點及攻擊防禦方法暨所用之
    證據，經本院斟酌後，認為均不足以影響本判決之結果，爰
    不逐一論列，附此敘明。　
伍、訴訟費用負擔之依據：民事訴訟法第78條。　　
中　　華　　民　　國　　111 　年　　5 　　月　　31　　日
                  民事第二庭    法  官  李悌愷
正本係照原本作成。
如對本判決上訴，須於判決送達後20日內向本院提出上訴狀（須
附繕本）。如委任律師提起上訴者，應一併繳納上訴審裁判費。
中　　華　　民　　國　　111 　年　　5 　　月　　31　　日
                                書記官  蘇文熙